【裁判字號】    89,訴,1409
【裁判日期】    900328
【裁判案由】    業務過失致死等
【裁判全文】
臺灣臺北地方法院刑事判決                        八十九年度訴字第一四九號
    公  訴  人  臺灣臺北地方法院檢察署檢察官
    被      告  丙○○
    選任辯護人  陳明良
                黃啟倫
右列被告因業務過失致死等案件，經檢察官提起公訴（八十九年度偵字第一六九四八
號），本院判決如左：
    主  文
丙○○無罪。
    理  由
一、公訴意旨略以：丙○○係吉州實業有限公司（下稱吉州公司）負責人，於民國八
    十九年二月二十五日向前烽營造工程股份有限公司（下稱前烽公司）承攬前烽公
    司向台北市政府工務局公園路燈工程管理處承包負責位於台北市○○路與水源快
    速路交叉口之「十一號水源河濱公園擴建工程—土木工程」中之「花崗石乾掛工
    程」，亦係為執行上開工地施工業務之人，其應使所雇用勞工從事石材裝卸、搬
    運，致有危害勞工之虞時，應提供花崗石移動之適當設備，並規定勞工如何使用
    ，以符合必要安全標準之衛生設備；嗣於八十九年三月三日下午一時三十分許，
    有工人黃賢正拆卸大理石木架時，丙○○未指定專人決定作業方法及順序，並指
    揮監督作業狀況，又無對黃賢等勞工作業場所安全設備妥為規劃，並採取必要之
    措施，致約三公噸之六塊大理石全部傾倒下來，而齊壓黃賢之下半身，經送醫急
    救，於同日下午二時三十分許，因腹腔出血不治死亡，因認被告涉有違反勞工安
    全衛生法第五條第一項，致發生同法第二十八條第二項第一款職業災害，而犯有
    同法第三十一條第一項，及刑法第二百七十六條第二項之罪嫌云云。
二、按犯罪事實應依證據認定之，無證據不得推定其犯罪事實，刑事訴訟法第一百五
    十四條定有明文。次按認定被告有罪之事實應憑證據，如未能發現相當之證據，
    或證據不足以證明，自不能以推測或擬制之方法，以為裁判之基礎；且認定事實
    所憑之證據，其為訴訟上之證明，須達於通常一般人均不致有所懷疑，而得確信
    其為事實之程度者，始得據為有罪之認定；倘其證明尚未達到此一程度，而有合
    理之懷疑存在時，尚難為有罪之認定基礎；苟積極證據不足為不利於被告事實之
    認定時，即應為有利於被告之認定，更不必有何有利之證據。何況，證據資料在
    證據法則上尚有對被告有利之存疑時，如無法依客觀方法排除此項合理之可疑時
    ，依「罪疑利益歸被告原則」，不得以此項證據資料作為有罪判決之依據。（最
    高法院三十年上字第八一六號、四十年台上八六號、七十六年台上字第四九八六
    號判決參照）。復按刑法上之過失，係指行為人對於構成犯罪之事實，按其情節
    應注意並能注意而不注意；且其過失行為與行為結果間，在客觀上有相當因果關
    係始得成立。如行為人並無注意義務或注意能力，或在客觀上非其所能注意，即
    難認其有何過失可言。又縱令行為人有其過失，惟其過失行為與行為結果間，在
    客觀上不具相當因果關係時，亦難令負何種罪責。而所謂相當因果關係，係依經
    驗法則，就當時情節，而為客觀審查；如認在一般情形下，有此行為之同一條件
    ，均可發生同一結果者，則該條件即為發生結果之相當條件；其行為與結果間，
    始具有相當性，認其有相當因果關係。反之，如認在一般情形下，有此行為之同
    一條件，未必皆有同一結果者，則該條件即非發生結果之相當條件；其行為與結
    果間，不具有相當性，認其並無相當因果關係（最高法院七十六年台上字第一九
    二號判決參照）。此均為當然之法理。
三、公訴人認被告涉有前述罪嫌，無非係以業據證人即當場工人戊○○、乙○○指證
    歷歷，核與死者之妻鍾細芝所述情節相符；而黃賢死亡之事實，亦經檢察官督同
    法醫師相驗明確，有勘驗筆錄、相驗屍體證明書、驗斷書、相片十五張在卷可憑
    ；且亦有台北市政府勞工局勞動檢查處函附資料可考而為其論據。
四、訊據被告丙○○固坦承伊係吉州公司之負責人，承攬前烽公司向台北市政府工務
    局公園路燈工程管理處承包負責花崗石乾掛工程，而工人黃賢工作中不慎遭大理
    石倒下壓擠死亡之事實不諱，然堅詞否認有何違反勞工安全衛生法、業務過失致
    死等犯行，辯稱：被害人黃賢係與譚燕章、乙○○三人合夥承攬本件工程之施工
    部分，按實際施作之材積數量，每材（新台幣）七十元計算其報酬，而不問其究
    竟由何人施工，由多少人施工，故吉州公司並無雇用死者等人之情事，再吉州公
    司亦已為必要之安全衛生措施，本件事故係因死者黃賢擅自進行封裝木架拆卸作
    業所致等語。經查：
（一）被害人黃賢係因本件工程之重物砸傷，腹腔內出血死亡，固有前揭相驗筆錄、
      相驗屍體證明書及驗斷書在卷足憑，惟本件尚須審究上開死傷結果是否與吉州
      公司人員之行為及注意義務有相當因果關係，始得對被告丙○○課以刑責，茲
      分析如下。
（二）按勞工安全衛生法之立法目的，係為防止職業災害，保障勞工安全與健康；又
      該法所謂雇主，係指事業主或事業之經營負責人，該法之第一條、第二條第二
      款分別定有明文，而吉州公司以及被告丙○○雖未直接僱用勞工從事工作，然
      依現今社會對於營繕工程，恆有將工程之部分轉包予他人施工之實際情況，勞
      工安全衛生法中有關處罰雇主之規定，應認旨在處罰對於事業有指揮監督責任
      之實際經營負責人，促其注意勞工之安全衛生，故於事業之經營，有實際監督
      指揮權責者，即應認係勞工安全衛生法所稱之雇主。查死者黃賢、乙○○、譚
      燕章係合夥承攬吉州公司之工程，係僅負責石材之按裝工作，即俗稱之小包，
      業據乙○○、譚燕章結證屬實，則衡情，吉州公司其對於下游包商之施工內容
      、範圍、各包商施工順序，乃至各包商間施工方式之配合，自應有一定之指揮
      、安排，而不致放任各包商毫無章法任意施工，再參酌吉州公司以二百四十五
      萬五千七百元承攬前述擴建工程，僅將其中少部分之石材之按裝工程部分交由
      被害人黃賢、證人乙○○及譚燕章施工，足徵就該全部工程而言，僅為小部分
      之施工，吉州公司於該全部工程之作業較有掌控能力等情，益徵吉州公司就該
      全部工程，應負指揮、監督施工之責任，是其亦為勞工安全衛生法所稱之雇主
      ，而應可認定，被告丙○○所辯其非被害人黃賢雇主一節，顯非可採。
（三）查本件職業災害發生原因，依台北市政府勞工局勞動檢查處之檢查報告書記載
      固為：「七、災害原因分析：甲、依據八十九年三月四日台北地方法院檢察署
      相驗屍體證明書記載，死亡原因為腹腔內出血。乙、直接原因：罹災者遭倒塌
      之花崗石材重壓致死。丙、間接原因：（一）不安全的狀況：雇主使勞工於載
      貨台從事單一之重量超越一百公斤以上物料裝卸時，未指定專人採取下列措施
      ：１、決定作業方式及順序，並指揮作業。２、從事解纜或拆墊之作業時，應
      確認載貨台上之貨物無墜落之危險。３、監督勞工作業狀況。４、實施防災教
      育訓練。（二）不安全行為：石材吊運前先拆除木架支撐角材，以人力維持石
      材豎立。丁、基本原因：未確實辦理勞工安全教育訓練。未依照施工安全
      程序作業。」（見八十九年相字第一七四號相驗卷第八十五頁），惟按勞工安
      全衛生設施規則第一六四條固規定：「雇主為防止載貨台物料之移動致有危害
      勞工之虞，除應提供勞工防止物料移動之適當設備，並規定勞工使用」、又按
      勞工安全衛生設施規則第一六七條第一項、第一、四、五款規定：「雇主使勞
      工於載貨台從事單一之重量超越一百公斤以上物料拆卸時，應指定專人採取下
      列措施：一、決定作業方法及順序，並指揮作業。二、‧‧‧。三、‧‧‧。
      四、從事解纜或拆墊之作業時，應確認載貨台上之貨物無墜落之危險。五、監
      督勞工作業狀況。」，然依據勞委會之解釋勞工安全設施規則上所謂之「載貨
      台」，應係指貨車之載物台，該條文旨在規範於貨車上從事物料裝卸作業應採
      取之措施，然查本件事故中之石材封裝木架，依偵查卷所附之照片可知，並非
      勞工安全設施規則所規定之載貨台，此有被害人黃賢意外死亡案現場照片八張
      （分別見八十九年相字第一七四號相驗卷第六十頁至第六十二頁以及本院八十
      九年十二月十一日）以及行政院勞工委員會九十年二月七日台九十勞安字第三
      九六五號函附卷可稽，足證前揭檢查報告書內所指被害人黃賢所從事為「載貨
      台」物料之移動與裝卸顯與事實不符，即難僅憑檢查報告內所記載之原因為其
      認定之依據。
（四）再查所謂過失者係指按其情節應注意，並能注意而不注意而言，對於本件石材
      按裝工程其程序，需先用吊車用布索把石材吊起來，再把木架拆吊後，再放在
      牆壁上，再一個一個吊起來，此經台北市勞工局勞動檢處承辦人員丁○○以及
      現場施作人員乙○○、譚燕章所證稱，而本件發生當日被告丙○○對於事故現
      場之石材設有斜撐固定，並租用吊車，便於施工時以安全布索吊掛石材，此經
      證人戊○○即前烽公司工程師證稱：「當時正走到拆卸工黃賢旁，看其正拿破
8     壞鉗拆卸花崗石木箱斜撐之固定裝置‧‧‧」、「‧‧‧下午我有到現場看，
      那時大家在休息，我看到黃賢把固定架拆下來‧‧‧」等語（分別見台北市勞
      工局勞動檢查處八十九年三月七日戊○○談話筆錄、本院八十九年十一月十五
      日訊問筆錄），證人譚燕章、乙○○及甲○○均證稱被告丙○○有請吊車至現
      場施作等語，顯見被告丙○○及吉州公司已提供必要之衛生安全設備，再參酌
      本件事故係發生於中午休息時間，且被害人黃賢與乙○○早上亦利用吊車施作
      三片石材，應知道作業程序流程，此亦經證人即當日吊車司機甲○○證稱：「
      我是早上八、九點到的，早上有施作，做了三塊，我先用安全布索將石材吊起
      來後，他們再把箱子拆掉，我們再把石材靠在牆壁上面。我們早上從十點開時
      作，那時死者也有在做，有四、五位在做，有三位是澳門的，有二位是泰勞，
      我們在十二點時休息，平常都是下午一點在做，我中午休息時，把車子開到旁
      邊去放，因為那是在水源快速道路旁邊。發生事情時，我的車子已經到了，我
      在擺安全措施就發生事情了」等語（見九十年一月八日本院訊問筆錄），證人
      戊○○證稱：「‧‧‧下午我有到現場看，那時大家在休息，我看到黃賢把固
      定架拆下來‧‧‧」等語（見本院八十九年十一月十五日訊問筆錄），證人乙○○證稱：「是在休息時間」、「我、黃賢早上就有做，做了三片，是用吊車
      吊的」等語（見八十九年十二月十一日本院訊問筆錄），且吉州公司現場負責
      人陳松閔證稱：「‧‧‧三月三日早上，我有在現場，我是十二時左右離開」
      、「‧‧‧我和他們說，要用吊車去吊，不能站在石材下面」等語（見本院八
      十九年十二月十一日訊問筆錄），益證被害人黃賢應知道拆卸之程序，且黃賢
      於中午休息時間時發生未依作業程序拆固定架而導致石材倒塌情形，已超乎現
      場負責人陳松閔所得預見，揆諸首揭說明，尚難認吉州公司及被告負責人丙○○對於被害人黃賢之因重物砸傷腹腔內出血死亡有何過失責任，應無違反勞工
      安全衛生法第五條第一項及勞工安全衛生設備規則第一百六十四條以及第一百
      六十七條之情事，其對於被害人黃賢之不安全動作又屬無法預見及注意，自難
      認其行為構成勞工安全衛生法第三十一條第一項、刑法第二百七十六條第二項
      之罪，此外復查無其他積極證據證明被告丙○○確有公訴意旨所指之犯行，不
      能證明被告丙○○犯罪，揆諸上開說明，自應諭知無罪之判決，以示審慎。
五、
（一）公訴意旨另略以：丙○○係吉州公司負責人，於八十九年二月二十五日向前烽
      公司承攬前烽公司向台北市政府工務局公園路燈工程管理處承包負責位於台北
      市○○路與水源快速路交叉口之「十一號水源河濱公園擴建工程—土木工程」
      中之「花崗石乾掛工程」，亦係為執行上開工地施工業務之人，其應使所雇用
      勞工從事石材裝卸、搬運，致有危害勞工之虞時，應提供花崗石移動之適當設
      備，並規定勞工如何使用，以符合必要安全標準之衛生設備；嗣於八十九年三
      月三日下午一時三十分許，有工人黃賢正拆卸大理石木架時，丙○○未指定專
      人決定作業方法及順序，並指揮監督作業狀況，又無對黃賢等勞工作業場所之
      安全設備妥為規劃，並採取必要之措施，致約三公噸之六塊大理石全部傾倒下
      來，而齊壓黃賢之下半身，經送醫急救，於同日下午二時三十分許，因腹腔出
      血不治死亡，因認被告吉州公司涉有違反勞工安全衛生法第五條第一項，致發
      生同法第二十八條第二項第一款職業災害，而犯有同法第三十一條第一項、第
      二項之罪嫌云云。
（二）按檢察官起訴書應記載被告之姓名、姓別、年齡、籍貫、住所或居所或其他足
      資辨別之特徵；又按起訴之程序違背規定者，應諭知不受理判決，刑事訴訟法
      第二百六十四條第二項第一款、第三百零三條第一款分別定有明文。又刑事訴
      訟法第二百六十四條第二項第一款規定檢察官起訴書應記載被告之姓名、年籍
      等人別資料，旨在界定檢察官請求法院審判之人，故同法第二百六十六條又規
      定「起訴之效力，不及於檢察官所指被告以外之人」。是必檢察官於起訴書之
      被告人別欄將其人列為「被告」，並於犯罪事實欄及證據並所犯法條對其有所
      敘述，始能對該人已經起訴；否則，如其人未經起訴書被告人別欄列為被告，
      縱令犯罪事實欄記載與其他已列為被告之人共同犯罪，亦不能謂為其人已經檢
      察官起訴，自非法院審判對象。（參照最高法院八十九年度台上字第三０七三
      號判決）
（三）經查本件檢察官起訴書，其犯罪事實欄雖記載「丙○○係吉州公司負責人，於
      八十九年二月二十五日向前烽公司承攬前烽公司向台北市政府工務局公園路燈
      工程管理處承包負責位於台北市○○路與水源快速路交叉口之「十一號水源河
      濱公園擴建工程—土木工程」中之「花崗石乾掛工程」，亦係為執行上開工地
      施工業務之人，其應使所雇用勞工從事石材裝卸、搬運，致有危害勞工之虞時
      ，應提供花崗石移動之適當設備，並規定勞工如何使用，以符合必要安全標準
      之衛生設備；嗣於八十九年三月三日下午一時三十分許，有工人黃賢正拆卸大
      理石木架時，丙○○未指定專人決定作業方法及順序，並指揮監督作業狀況，
      又無對黃賢等勞工作業場所之安全設備妥為規劃，並採取必要之措施，致約三
      公噸之六塊大理石全部傾倒下來，而齊壓黃賢之下半身，經送醫急救，於同日
      下午二時三十分許，因腹腔出血不治死亡」，並於證據並所犯法條欄列載吉州
      公司為被告等情，但其被告人別欄並未列載吉州公司為被告，則上開起訴書所
      記載違反吉州公司違反勞工安全衛生法之犯罪事實，並非檢察官對吉州公司起
      訴請求審判之對象及範圍，本院自不得加以審判，併此敘明。
據上論斷，應依刑事訴訟法第三百零一條第一項，判決如主文。
本案經檢察官楊榮宗到庭執行職務
中     華     民      國    九十     年    三   月      二十八          日
                                      臺灣臺北地方法院刑事第三庭
                                          法  官  陳  德  民
右正本證明與原本無異。
如不服本判決，應於判決送達後十日內，向本院提出上訴狀。
                                          書記官  楊  秋  鈴
中     華     民      國    九十     年    三   月      二十八          日


司法院資訊處製作；財團法人民間司法改革基金會備份。
